ACORDAO-COMPLETO-2501675

ACÓRDÃO 2085/2021 ATA 35/2021 - PLENÁRIO

VISTOS, relatados e discutidos estes autos que cuidam de prestação de contas anuais da Secretaria-Geral da Presidência da República (SG/PR) , referente ao exercício de 2018.
ACORDAM os Ministros do Tribunal de Contas da União, reunidos em Sessão Plenária, diante das razões expostas pelo Relator, em:
9.1. excluir do rol de responsáveis dos presentes autos o Sr. Adalberto Santos de Vasconcelos (XXX.710.601-XX) ;
9.2. com fundamento nos arts. 1º, inciso I, 16, inciso I, 17 e 23, inciso I, da Lei 8.443/1992 c/c os arts. 1º, inciso I, 207 e 214, inciso I, do Regimento Interno, julgar regulares as contas dos Srs. Dayvson Franklin de Souza (CPF XXX.110.942-XX) , Joaquim Lima de Oliveira (CPF XXX.230.001-XX) , Hussein Ali Kalout (CPF XXX.282.571-XX) , Márcio de Freitas Gomes (CPF XXX.698.056-XX) , Pablo Antônio Fernando Tatim dos Santos (CPF XXX.291.770-XX) , Wellington Moreira Franco (CPF XXX.568.787-XX) e Ronaldo Fonseca de Souza (CPF XXX.324.548-XX) , dando-lhes quitação plena;
9.3. com fundamento nos arts. 1º, inciso I, 16, inciso II, 18 e 23, inciso II, da Lei 8.443/1992, c/c os arts. 1º, inciso I, 208 e 214, inciso II, do Regimento Interno, julgar regulares com ressalva as contas do Sr. Antônio Carlos Paiva Futuro (CPF XXX.440.457-XX) em razão de pagamentos realizados a título de gratificação especial a funcionários de empresas terceirizadas sem a devida fundamentação legal, dando-lhe quitação;
9.4. com fundamento no art. 237, VI c/c art. 230 do Regimento Interno do TCU, autorizar a Secretaria-Geral de Controle Externo (Segecex) a incluir na proposta de Plano de Fiscalização do TCU auditoria de conformidade a ser realizada na Secretaria Geral da Presidência da República, com o objetivo de verificar as situações de conformidade legal e normativa da força de trabalho da Presidência da República, em especial no tocante a servidores cedidos e requisitados;
9.5. encaminhar cópia do presente Acórdão, assim como do Relatório e do Voto que o fundamentam, à Secretaria-Geral da Presidência da República e à Secretaria de Controle Interno (SCI) da Secretaria Geral da Presidência da República.

Prestação de contas ordinária relativa ao Exercício Financeiro de 2018.

Secretaria-Geral da Presidência da República.

3. Interessados/Responsáveis:
3.1. Responsáveis: Antonio Carlos Paiva Futuro (XXX.440.457-XX); Dayvson Franklin de Souza (XXX.110.942-XX); Hussein Ali Kalout (XXX.282.571-XX); Joaquim Lima de Oliveira (XXX.230.001-XX); Marcio de Freitas Gomes (XXX.698.056-XX); Pablo Antonio Fernando Tatim dos Santos (XXX.291.770-XX); Ronaldo Fonseca de Souza (XXX.324.548-XX); Wellington Moreira Franco (XXX.568.787-XX).

Jorge Oliveira.

13.1. Ministros presentes: Ana Arraes (Presidente), Walton Alencar Rodrigues, Augusto Nardes, Raimundo Carreiro (Relator), Bruno Dantas, Vital do Rêgo e Jorge Oliveira.
13.2. Ministro que alegou impedimento na Sessão: Jorge Oliveira.
13.3. Ministros-Substitutos convocados: Augusto Sherman Cavalcanti e Marcos Bemquerer Costa.
13.4. Ministros-Substitutos presentes: André Luís de Carvalho e Weder de Oliveira.

RAIMUNDO CARREIRO

Transcrevo a seguir, nos termos do art. 1º, § 3º, inciso I, da Lei nº 8.443/92, a instrução lavrada no âmbito da Secretaria de Controle Externo da Administração do Estado (peça 41) , cujas conclusões contaram com a anuência do corpo diretivo daquela unidade técnica (peças 42 e 43) , bem como do MP/TCU, representado pelo Procurador Marinus Eduardo de Vries Marsico (peça 45) .
"INTRODUÇÃO
	Cuidam os autos de processo de prestação de contas anuais da Secretaria-Geral da Presidência da República (SG/PR) , correspondente ao exercício de 2018. 
2.	O processo de contas foi organizado de forma individual, conforme classificação constante do art. 5º da Instrução Normativa TCU 63/2010 e do anexo I à Decisão Normativa TCU 170/2018.
3.	A Secretaria-Geral da Presidência da República foi criada em 1990 e as suas competências e áreas de atuação passaram por revisões ao longo dos últimos 29 anos. O Decreto 9.982, de 20/8/2019, alterado pelo Decreto 10.380, de 28/5/2020, estabelece a atual estrutura organizacional e competências da secretaria.
4.	A SG/PR tem por competências, entre outras, executar as atividades administrativas e o acompanhamento da ação governamental e do resultado da gestão dos administradores, por intermédio da fiscalização contábil, financeira, orçamentária, operacional e patrimonial, nos órgãos integrantes da Presidência e Vice-Presidência da República, formular estratégias de Estado e políticas públicas nacionais, promover maior inserção internacional do país e formular e implementar a política de comunicação e de divulgação social do governo federal.
5.	Em 2018, objeto das presentes contas, integravam a estrutura da SG/PR a Secretaria-Executiva (SE/SG/PR) ; Secretaria de Administração (SA/PR) ; Secretaria de Controle Interno (SCI/SG/PR) ; Secretaria Especial de Assuntos Estratégicos (SEAE/PR) ; Secretaria Especial de Comunicação Social (Secom/PR) ; Secretaria Especial da Aquicultura e da Pesca (Seap/PR) , e Secretaria Especial do Programa de Parcerias de Investimento (SEPPI/PR) .
HISTÓRICO 
6.	Em instrução anterior (peça 11) , foi identificada a necessidade de promover diligência junto à Secretaria-Geral da Presidência da República (SG/PR) com vistas a obter esclarecimentos adicionais relativos a providências tomadas posteriormente à emissão do Relatório de Auditoria pela Secretaria de Controle Interno da SG/PR (Ciset/PR) , conforme itens 9 a 26 da referida instrução. 
7.	 Em resposta à diligência promovida por esta Secretaria, por meio do Ofício 37734/2020-TCU/Seporc (peça 14) , datado de 20/7/2020, a SG/PR apresentou, tempestivamente, as informações e/ou esclarecimentos necessários para prosseguimento da análise destas contas.
EXAME TÉCNICO
I.	 Avaliação da conformidade das peças que compõem o processo
8.	A Secretaria de Controle Interno -SCI, ao examinar a gestão dos responsáveis, apontou, no relatório de auditoria à peça 4, a ocorrência de algumas impropriedades, que estão descritas ao longo desta instrução, as quais foram objeto de recomendações emitidas por aquele órgão de controle interno. 
9.	No certificado de auditoria (peça 5) , emitido pelo dirigente máximo do órgão de controle interno, a proposta é de julgamento pela regularidade das contas dos responsáveis arrolados nestes autos.
10.	O Ministro de Estado da Secretaria-Geral da Presidência da República atestou haver tomado conhecimento das conclusões constantes do relatório de auditoria de gestão, do certificado de auditoria, bem como do parecer conclusivo do dirigente do órgão de controle interno (peça 7) . 
11.	No que tange à estrutura deste processo de contas, observa-se que o mesmo se encontra constituído com as peças e informações exigidas por força do art. 13 da Instrução Normativa TCU 63/2010.
II. Rol de responsáveis
12.	O rol de responsáveis, informado à peça 2, possui adequação com o disposto no art. 10 da IN TCU 63/2010, a qual considera como responsáveis o dirigente máximo da entidade e ocupantes de cargo de direção no nível de hierarquia imediatamente inferior e sucessivo ao do referido dirigente, possuindo a seguinte estrutura:
	Órgão/Função
	Nome
	CPF
	Período

	Ministro-Chefe / SG-PR
	Wellington Moreira Franco
	XXX.568.787-XX
	1/1/2018 a 10/4/2018

	Ministro-Chefe Substituto/ SG-PR e Secretário Executivo
	Joaquim Lima de Oliveira
	XXX.230.001-XX
	11/4/2018 a 28/5/2018 (Ministro interino) e 1/1/2018 a 28/5/2018 (Secretário Executivo) 

	Ministro-Chefe / SG-PR
	Ronaldo Fonseca de Souza
	XXX.324.548-XX
	28/5/2018 a 31/12/2018

	Secretário de Administração (SA/PR) 
	Antônio Carlos Paiva Futuro
	XXX.440.457-XX
	1/1/2018 a 31/12/2018

	Secretário Especial de Assuntos Estratégicos (Seae-PR) 
	Hussein Ali Kalout
	XXX.282.571-XX
	1/1/2018 a 31/12/2018

	Secretário Especial da Aquicultura e da Pesca (Seap-PR) 
	Dayvson Franklin de Souza
	XXX.110.942-XX
	15/8/2018 a 31/12/2018

	Secretário Executivo (SE-PR) 
	Pablo Antônio Fernando Tatim dos Santos
	XXX.291.770-XX
	29/5/2018 a 31/12/2018

	Secretário Especial de Comunicação Social (Secom-PR) 
	Márcio de Freitas Gomes
	XXX.698.056-XX
	1/1/2018 a 31/12/2018

13.	Registra-se que a Secretaria Especial da Aquicultura e da Pesca passou a vincular-se à Secretaria-Geral da Presidência da República no decorrer do exercício financeiro 2018, por força do Decreto 9.330, de 5/4/2018, publicado no Diário Oficial da União de 6/4/2018.
14.	À essa relação, no entanto, se faz necessário realizar um ajuste: É que, por força da Decisão Normativa TCU 170/2018, a Secretaria Especial do Programa de Parcerias de Investimentos, que integrava a estrutura da SG/PR, apresentou suas contas exercício 2018 em separado, constituindo-se como unidade prestadora de contas individualizada, razão pela qual o nome do Sr. Adalberto Santos de Vasconcelos, titular daquela unidade à época, deve ser excluído do rol de responsáveis destes autos. 	No que tange aos demais, o rol se apresenta em conformidade com o disposto no art. 10 da Instrução Normativa TCU 63/2010.  
III. Processos conexos e contas de exercícios anteriores
15.	Os processos de contas de exercícios anteriores e os processos conexos aos autos em exame estão relacionados no quadro que se segue:
	NÚMERO DO TC
	TIPO
	SITUAÇÃO

	Processo 028.498/2013-5
	Prestação de Contas - Exercício 2012
	Encerrado

	Processo 019.414/2014-5
	Prestação de Contas - Exercício 2013
	Encerrado

	Processo 003.232/2017-4 (conexo) 
	Monitoramento
	Encerrado

16.		O TC Processo 003.232/2017-45 diz respeito a monitoramento para verificar o atendimento de determinação constante do Acórdão 2255/2016-TCU-Plenário, que determinou à Secretaria de Administração da Presidência da República a adoção de medidas no que diz respeito à incorporação, ao patrimônio da União, de todos os documentos bibliográficos e museológicos recebidos pelos presidentes da República, bem como determinou a localização de centenas de bens recebidos pelos ex-mandatários da República Luís Inácio Lula da Silva e Dilma Vanna Rousseff.
CONTAS - EXERCÍCIO 2018
Quadro Geral
17.	A Lei Orçamentária Anual - LOA 2018 (Lei 13.587, de 2/1/2018) consignou à Secretaria-Geral da Presidência da República dotação orçamentária no total de R$ 513.046.679,00. Contudo, suplementações de dotações no montante de R$ 189.968.829,00 redimensionaram o orçamento para a cifra de R$ 703.015.508,00 (item 6.1.1 - Gestão Orçamentária e Financeira, peça 1, p. 44) .
18.	Do total à disposição da SG/PR, foram empenhados R$ 681.948.015,00, liquidados R$ 482.342.035,00 e pagos R$ 464.884.193,00 (peça 1, p. 44-47) .
19.	Em termos de materialidade, as ações que se destacam na realização das despesas são as seguintes:
	Ações que se destacam em termos de materialidade  (em R$ mil) 

	Programa/Ação
	Ação
	Despesa
	Empenhado
	Liquidado

	2038 - Democracia e Aperfeiçoamento da Gestão Pública 
	2017 - Comunicação Institucional
	Outros Serviços de Terceiros - PJ
	243.951.412,36
	116.759.890,16

	2101 - Gestão e Manutenção da Presidência da República
	20TP - Ativos Civis da União
	Vencimentos e Vantagens Fixas - Pessoal Civil
	103.088.996,75
	103.088.996,75

			Ressarcimento Despesas Pessoal Requisitado
	101.228.748,42
	88.332.359,86

20.	Constata-se alta materialidade nas despesas empenhadas relacionadas à ação "Comunicação Institucional", que corresponde a cerca de 35% do total empenhado no exercício. 
21.	No Relatório de Auditoria, à peça 4, não se observou tratamento específico no tocante a este tipo de despesa. Dada a alta materialidade e riscos envolvidos, o que se recomenda é o acompanhamento dessa ação por parte do controle interno respectivo.
22.	No entanto, deixa-se de propor esse acompanhamento no âmbito destas contas pelo fato de que a Secretaria Especial de Comunicação Social (Secom) , à época vinculada à Secretaria-Geral da Presidência, encontrar-se atualmente vinculada ao Ministério das Comunicações, por força da Medida Provisória 980/2020, convertida na Lei 14.074/2020. Portanto, não haveria efetividade em se recomendar à Secretaria de Controle Interno da SG/PR que incluísse o acompanhamento de despesas com comunicação institucional em seu plano anual de auditoria.
23.	Por outro lado, o Controle Interno atuou sobre as contas relacionadas a despesas com ressarcimento com pessoal requisitado, cujo impacto nas despesas empenhadas foi da ordem de 15%, identificando falhas e recomendando procedimentos a serem adotados visando mitigar riscos, bem como procedeu à avaliações de bens móveis e gestão de contratos administrativos, os quais serão tratados nos itens específicos desta instrução.
Ênfase das contas 
24.	No exame das presentes contas será dada ênfase na análise dos seguintes pontos, conforme diretrizes da Instrução Normativa TCU 172/2018 e ata da reunião realizada entre a SecexAdmin e a Ciset/PR, em 22/4/2019:
	a) da gestão do patrimônio, em especial dos bens móveis, seus controles, guarda e contabilização;
	b) gestão de contratos, especialmente quanto aos controles adotados para fiscalização e conformidade dos procedimentos para adesão às atas de registros de preço; e
	c) avaliação da gestão de recursos humanos quanto aos controles e procedimentos para reembolso dos valores pagos aos empregados públicos requisitados, assim como mecanismos de monitoramento do teto constitucional.
25.	Importante destacar que a diligência promovida pelo TCU em 20/7/2020 por meio do Ofício 37734/2020 (peça 14) teve como objetivo buscar informações sobre a situação atual de algumas das falhas identificadas pelo controle interno e o encaminhamento das recomendações propostas à época da conclusão do Relatório de Auditoria Anual. Sendo assim, as análises abaixo já contemplam a resposta à diligência.
IV. Avaliação da gestão do patrimônio
26.	De acordo com informações constantes no Relatório de Gestão, estruturalmente, os provimentos de mobiliário da Presidência da República são prestados pela Secretaria de Administração	-SA. A gestão do patrimônio realizada pela área de gestão do patrimônio atua de forma sistêmica com os agentes patrimoniais, que pertencem aos quadros funcionais dos órgãos/unidades demandantes. Informa que a SA age supletivamente e, auxiliando os demais agentes na execução dos seus encargos, notadamente em atividades de apuração, controle e informação, para subsidiar os registros administrativos, patrimoniais, financeiros e contábeis pertinentes, além de acompanhar permanentemente a situação patrimonial da Presidência da República.
27.	No âmbito da gestão de material permanente, os gestores informam que a Coordenação de Material e Patrimônio - Comap deu início a ações específicas e implantou melhorias nos processos, fluxos, procedimentos e rotinas da Administração Patrimonial, especialmente visando aperfeiçoar a guarda e controle patrimonial.
28.	Informa, ainda, que foi iniciada a migração do sistema de patrimônio Asi/LinkData para o Sistema Integrado de Administração de Serviços - SIADS, "enfrentando o desafio de preparar a migração de toda a base de bens permanentes, compreendendo mais de 120 mil itens, em atendimento à Portaria 385, de 28 de novembro de 2018. 
IV.1 Parecer do Controle Interno
29. 	Em sua análise, o Controle Interno buscou verificar a regularidade dos procedimentos para realização dos inventários anuais, bem como dos controles administrativos adotados para sua guarda e contabilização. Nos casos de bens extraviados, avaliaram-se as providências adotadas para responsabilização, por meio de comissão de sindicância ou processo administrativo, bem como os resultados práticos visando o ressarcimento ao erário.
30.	Assim, foram encontradas três impropriedades que ensejaram recomendações do controle interno:
	a) ausência de registros de bens móveis não localizados e bens inservíveis, gerando distorções no Balanço Patrimonial;
	b) processos de apuração de bens não localizados pendentes de resultados;
	c) bens recebidos pelos ex-presidentes da República - Acórdão 2255/2016-TCU-Plenário, relatoria Ministro Walton Alencar Rodrigues.
31.	Em sua conclusão, após as análises sobre cada um dos achados, anuiu que a unidade jurisdicionada demonstrou diligência com o cumprimento dos normativos aplicáveis na gestão dos bens móveis da Presidência da República, apresentando substancial melhoria nos controles, propondo algumas recomendações, que serão tratadas nos itens específicos abaixo.
IV.1.1 Ausência de Registros de Bens Móveis não localizados e bens inservíveis
32.	O Relatório de Controle Interno informa que, nos últimos três inventários anuais, aproximadamente 52 mil bens foram classificados como inservíveis, ociosos ou não localizados. Informa, ainda: "entretanto, por meio de consulta ao Sistema Siafi, constatou-se que o Balanço Patrimonial da Presidência da República não vem apresentando as informações atualizadas de bens móveis, que reflitam a situação identificada nos inventários anuais".
33.	Segundo o Plano de Contas Aplicado ao Setor Público, a conta de bens móveis inservíveis registra os valores dos bens inaproveitáveis, que dependem de parecer da comissão e homologação da autoridade competente para serem descarregados. Já a conta de bens não localizados registra o valor dos bens móveis não encontrados durante o inventário.
34.	Em esclarecimentos prestados à unidade de Controle Interno, a Coordenação de Material e Patrimônio informou, por meio do Despacho Comap 1322653, de 11 de julho de 2019, que (peça 4, p. 9) :
o sistema de patrimônio atualmente utilizado pela Presidência da República- Asi/LinkData não tem interface com o Siafi e não realiza a atualização das contas de controle patrimonial, complementando que, com a implantação do novo sistema - Sistema Integrado de Administração de Serviços - SIADS, todos os bens da Presidência da República que forem classificados como não localizados ou inservíveis terão seus valores automaticamente registrados no SIAFI e a previsão de conclusão da migração do Sistema ASI para o SIADS é em julho de 2019.
35.	Assim, o Controle Interno considerou esclarecidas as inconsistências em relação à atualização dos dados levantados por meio do inventário de 2018, recomendando, ao fim, a atualização das contas contábeis patrimoniais de modo a refletirem a real situação dos bens móveis apresentada nos Relatórios de Inventários Anuais (recomendação 1, peça 4, p. 22) .
Análise
36.	Em razão das informações prestadas pela unidade jurisdicionada e visando subsidiar a análise deste processo de contas, foi realizada diligência à SG/PR para que se manifestasse acerca da conclusão do processo de migração do Sistema Asi para o Siads e a efetiva atualização das contas contábeis patrimoniais (peça 11 - instrução, ofício à peça 14) .
37.	Em resposta, por meio do Ofício 240/2020, de 24/8/2020 (peça 16) , o Secretário-Executivo da SG-PR encaminhou a Nota Informativa 57/2020, em que esclarece diversos pontos, dentre eles acerca do presente achado.
38.	Por meio do Despacho Comap/Copat/Dienp, de 13/8/2020, à peça 23 (anexo da Nota Informativa 57/2020) , a Coordenadora Geral de Gestão Patrimonial informa:
4. A migração dos dados patrimoniais relativos aos bens permanentes e tangíveis da Presidência da República, do sistema ASI para o Siads, ocorreu em julho de 2019. Assim, após a implantação do Siads, e a partir das informações disponíveis em alguns relatórios, providenciou-se o registro, no Siafi, dos valores relativos aos "bens em processo de localização" e aos "bens inservíveis". 
5. Entretanto, identificou-se, no Siads, a ocorrência de inconsistências, ausência de módulos e informações, necessários ao completo atendimento das normas e legislações concernentes à gestão patrimonial. Dentre as ocorrências, cita-se a ausência no Relatório de Movimentação de Bens Móveis (RMB) de informações relativas aos "bens não localizados" e aos "bens inservíveis". A ausência destas informações no RMB impossibilita a completa conciliação contábil entre Siads e Siafi. 
6. Desde então, foram encaminhados expedientes à STN, gestora do Siads, a saber: Ofício n° 378/2019/DILOG/SA/SG/PR (1479873) , Ofício n° 644/2019/SA/SG/SG/PR (1614091) e Ofício n° 48/2020/DILOG/SA/SG/PR (1748278) , relatando as inconsistências identificadas, bem como solicitando adoção de providências para a realização de adequação, ajustes e acertos no Siads, de maneira a estar completamente alinhado às diretrizes normativas, e em consonância com as definições governamentais sobre gestão de materiais. 
7. Em resposta ao Ofício n° 378/2019/DILOG/SA/SG/PR (1479873) , a STN encaminhou o Ofício Nº 37674/2019/ME (1648355) esclarecendo o objetivo do RMB, não justificando, porém, a ausência de informações importantes nesse relatório. 
8. Informa-se, entretanto, que, apesar das informações relativas aos "bens não localizados" não constarem do RMB, a Divisão de Patrimônio passou a realizar consulta em relatório específico do Siads, e a proceder manualmente e mensalmente o registro do respectivo valor no Siafi, conforme demandado em auditoria pela Secretaria de Controle Interno da Presidência da República. 
9. Quanto ao registro do valor relativo aos "bens inservíveis" no Siafi, foi realizado em agosto de 2019, com base nas informações extraídas do antigo sistema de patrimônio ASI. Desde então, diferentemente do que ocorre com os "bens não localizados", para os "bens inservíveis" não foi possível atualizar o valor, em razão da ausência de relatório com estas informações no Siads. 
10. Em suma, a recomendação para registro de "bens móveis não localizados" tem sido atendida regularmente, conforme é possível verificar, a título de exemplo, no RMB de julho de 2020 (2036997) . Resta pendente, portanto, a atualização, no Siafi, do registro de "bens inservíveis", em virtude da ausência, no Siads, de relatório com essa informação específica. (grifo nosso) 
39.	Da leitura da resposta à diligência é possível concluir que, em relação aos bens não localizados, embora o Siads não apresente o Relatório de Movimentação de Bens Móveis (RMB) , o que impossibilita a completa conciliação contábil entre Siads e Siafi, a Divisão de Patrimônio passou a realizar consulta em relatório específico do Siads e a proceder manualmente e mensalmente o registro do respectivo valor no Siafi, conforme recomendação expedida pelo Controle Interno.
40.	No que tange aos bens inservíveis, verifica-se que ainda permanecem falhas em relação à atualização desses registros, em razão de falhas no sistema Siads, que não possui relatório com essas informações específicas.
41.	Para efeito de julgamento destas contas, entende-se que as informações prestadas pela SG-PR são suficientes para concluir que, apesar de persistirem algumas falhas, fica evidente a tomada de providências pelos responsáveis, em vista da ação do próprio controle interno e dos ofícios expedidos à STN solicitando os ajustes no sistema Siads. Vale registrar que o Siads é uma solução desenvolvida pelo Serpro para o Ministério da Fazenda, sob gestão da STN, portanto evidencia-se que os esforços da SG-PR, no que lhe compete, estão demonstrados.
42.	Assim, considerando que a recomendação emitida pelo Controle Interno encontra-se adequada e que as providências para a regularização das contas de bens móveis no Siafi estão  em andamento, deixa-se de propor qualquer encaminhamento neste sentido.
IV.1.2 Processos de Apuração de Bens não localizados pendentes de resultados
43.	O Relatório de Controle Interno informa que, como Resultado de Auditoria Operacional realizada em 2016, quando foi constatado o extravio de bens, falhas no processo de desfazimento de bens e ausência de registro contábil de bens extraviados e não localizados, foram instituídas melhorias e aperfeiçoamento de gestão patrimonial, alterando-se a metodologia do inventário anual que passou a ser integralmente realizado por uma comissão de inventário e que deu origem à instauração de 13 processos de sindicância visando apuração dos fatos apontados nos inventários referentes ao período de 2010 a 2018 e em outros relatórios de auditoria, além de 72 processos de regularização de bens não localizados por meio de Termos Circunstanciados Administrativos - TCA, para identificação dos responsáveis e ressarcimento ao erário (peça 4, p. 8) .
44.	Quanto às sindicâncias, foi informado que "das 13 (treze) sindicâncias instauradas para apurar os extravios em inventários anteriores, 2 (duas) foram concluídas com a instauração dos respectivos TCA, 4 (quatro) foram concluídas, estando pendente a abertura dos TCA para efetuar os ressarcimentos e 7 (sete) não foram concluídas, totalizando 11 (onze) processos cujas medidas para responsabilização e ressarcimento não foram finalizadas.
45.	Quanto aos 72 processos de TCA instaurados para apurar fatos apontados nos inventários referentes ao período de 2010 a 2018, 32 foram concluídos em virtude da localização ou substituição dos bens, destacando que dos 40 ainda não concluídos, 8 estavam em andamento e 32 estavam pendentes de tratamento por parte das unidades responsáveis pela guarda dos bens. 
46.	Assim, o Controle Interno emitiu três recomendações (peça 4, p. 22) :
"a) elaborar em 30 dias um Plano de Ação contendo as medidas a serem adotadas para promover a conclusão dos processos visando a reparação dos prejuízos identificados nas sindicâncias relativas aos inventários de 2010 a 2018 e apuração disciplinar caso constatada conduta dolosa ou não efetivado o respectivo ressarcimento;
b) Registrar, no sistema CGU-PAD, as informações dos procedimentos disciplinares no prazo máximo de 30 dias previsto no art. 1º, §3º da Portaria CGU 1.043, de 24/7/2007, observando, ainda, as orientações da Corregedoria da Presidência da República;
c) Celebrar TCA nos casos em que houver previsão na Instrução Normativa CGU 4, de 17 de fevereiro de 2009, evitando-se instaurações desnecessárias de procedimentos disciplinares."
Análise
47.	Em razão das informações prestadas pela unidade jurisdicionada e visando subsidiar a análise deste processo de contas, foi realizada diligência à SG/PR para que se manifestasse acerca dos processos de apuração de bens não localizados pendentes de conclusão, solicitando informações sobre a elaboração do Plano de Ação respectivo e, em caso de ausência de plano de ação, quais medidas foram adotadas para agilizar a conclusão dos processos e o ressarcimento aos cofres públicos dos valores correspondentes aos bens extraviados ou não localizados (peça 11 - instrução, ofício à peça 14) .
48.	Em resposta, por meio do Ofício 240/2020, de 24/8/2020 (peça 16) , o Secretário-Executivo da SG-PR encaminhou a Nota Informativa 57/2020 (peça 17) , em que esclarece pontos acerca do presente achado.
49.	A informação constante da Nota Informativa acerca do presente achado é a de que a Secretaria Especial de Administração confeccionou o Plano de Trabalho nº 1/2019/SA/SG (peça 20) , para que fossem executadas as seguintes ações:
"- mapear e individualizar os processos, posicionando do seu atual andamento;
- realizar o diagnóstico dos 40 processos de TCA
- realizar o diagnóstico dos 13 processos de sindicância que se encontram na SAJ; e
- identificar a partir do Relatório Final do Diagnóstico o órgão responsável pela prática do ato administrativo pertinente"
50.	Informa ainda que, promovidas tais ações, em especial o mapeamento e diagnóstico pormenorizado dos processos, na forma do Relatório de Termos Circunstanciados Administrativos (peças 22, 26 e 30) , do universo de 40 processos indicados pela Ciset/PR, permaneciam com pendências somente 27, os quais se encontravam, na data de 21/8/2020 (data de assinatura da Nota Informativa) , com a seguinte situação:
"- 12 foram regularizados/concluídos, diminuindo o quantitativo de processos para 15
- 3 foram regularizados parcialmente pelas Unidades, possuindo bens ainda na situação "não localizados"
- 9 estão pendentes, visto que envolvem situações instrucionais diversas para regularização; e
- 3 estão pendentes, no aguardo de manifestação da unidade responsável, em razão de nova reiteração realizada pela Comap à Chefia de Gabonete da Casa Civil e ao Gabinete Adjunto de Gestão Interna, autoridades superiores dos agentes públicos anteriormente acionados"
51.	Por fim, destaca que, quanto aos processos de sindicância pendentes de parecer jurídico, a Secretaria Especial de Administração está mantendo canal aberto de comunicação com a Subchefia para Assuntos Jurídicos - SAJ/SG/PR, visando agilizar os andamentos necessários.
52.	Para efeito de julgamento destas contas, entende-se que as informações prestadas pela SG-PR, acompanhadas dos documentos comprobatórios às peças 17, 22, 26 e 30, com informações completas sobre o andamento dos respectivos processos de TCA permitem concluir que foram  tomadas providências pelos responsáveis, em vista da ação do próprio controle interno e dos encaminhamentos internos subsequentes.
53.	Dessa forma, considerando que as recomendações emitidas pelo Controle Interno se encontram adequadas ao achado e que as providências para a regularização dos processos de ressarcimento ao erário foram tomadas, deixa-se de propor qualquer encaminhamento neste sentido.
 IV.1.3 Bens recebidos pelos ex-presidentes da República - Acórdão 2255/2016-TCU-Plenário
54.	Ainda sobre a gestão de bens, o Controle Interno avaliou o cumprimento das determinações deste Tribunal prolatadas por meio do Acórdão 2255/2016-TCU-Plenário, relatoria Min. Walton Alencar Rodrigues, direcionadas à Secretaria de Administração da SG/PR, que trata da incorporação ao patrimônio da União de documentos e presentes recebidos pelos ex-presidentes da República em cerimônias e visitas oficiais.
55.	Nessa avaliação, a Ciset/PR informa que (peça 4, p. 12) :
"a SA/SG-PR constituiu comissão especial, selecionando os bens que deveriam ser restituídos, localizando-os e efetuando sua incorporação ao patrimônio da Presidência"
"a Diretoria de Documentação Histórica - DDH, órgão responsável por realizar o registro, recolhimento, preservação e conservação de objetos recebidos pelo presidente da República em cerimônias e viagens, já incorporou 179 bens, sendo que 292 estão em processo de incorporação e 80 não foram localizados"
"os bens não localizados foram valorados pela DDH e, como medidas administrativas prévias à instauração da tomada de contas especial, visando o ressarcimento ao erário, foram notificados os ex-presidentes para que procedessem à devolução dos bens ou o ressarcimento ao erário"
"os representantes dos ex-presidentes solicitaram dilação do prazo inicial e interpuseram recursos administrativos ao requerimento de ressarcimento que foi negado em virtude do caráter cogente da determinação do TCU à Presidência da República."
56.	Em novas informações prestadas pelo Secretário Especial de Administração da SG/PR a este Tribunal, no âmbito do monitoramento que o TCU realiza acerca do cumprimento do Acórdão 2255/2016-TCU-Plenário, por meio do Ofício 512/2019/SA/SG-PR, de 23/9/2019, juntado a estes autos à peça 10, consta informação de que "foram localizados 66 bens dos 74 inicialmente que faltavam sob a responsabilidade de um dos ex-Presidentes". Em complemento, afirma:
"portanto, estariam pendentes seis bens de um dos ex-presidentes, no valor de R$ 4.873,00, e oito bens do outro ex-Presidente, cuja valoração é de R$ 11.748,40, observando-se que os montantes dos débitos são passíveis de dispensa de instauração de tomada de contas especial, conforme preceitua o art. 62 da IN TCU 276/2016"
57.	Em resposta à diligência promovida neste processo de contas, por meio da Nota Informativa 57/2020/SA/SG (peça 17, p. 3-4) , a Secretaria Especial de Administração informa a situação atual, nos seguintes termos:
"Em relação ao ex-presidente Luís Inácio Lula da Silva, que:
- houve um pedido de parcelamento do valor assinalado anteriormente, em 10 parcelas, por parte do ex-presidente Lula;
- autorização para o citado parcelamento foi proferida por meio do Despacho SA/SG 1841931, sendo solicitada providências no sentido de emitir a GRU correspondente à primeira parcela. A citada GRU foi emitida e o seu valor recolhido, conforme consta do documento 1981476
- a GRU referente à segunda parcela foi emitida e encaminhada para pagamento, em 17/7/2020, com vencimento em 31/7/2020, conforme consta do e-mail DIROF/SA. Essa GRU também foi recolhida dentro do prazo estipulado;
- A GRU referente à terceira parcela foi emitida nesta data e será encaminhada ao ex-Presidente Lula"
58.	Já em relação à ex-presidente Dilma Vana Roussef, informa que foram efetivadas todas as providências administrativas cabíveis. Todavia, a questão foi judicializada e a demanda obteve liminar que determinou a suspensão da exigibilidade do crédito decorrente da Decisão 44/2019/SA/SG-PR (decisão judicial inserida à peça 19) .
Análise
59.	As informações prestadas pela SA/SG-PR por meio da Nota Informativa supracitada permitem concluir que as ações esperadas visando a regularização da questão relacionada aos bens recebidos pelos ex-presidentes da República encontram-se em andamento. 
60.	Registre-se, ainda, a existência do processo TC Processo 003.232/2017-45, que diz respeito a monitoramento para verificar o atendimento de determinação constante do Acórdão 2255/2016-TCU-Plenário, que determinou à Secretaria de Administração da Presidência da República a adoção de medidas no que diz respeito à incorporação, ao patrimônio da União, de todos os documentos bibliográficos e museológicos recebidos pelos presidentes da República, bem como determinou a localização de centenas de bens recebidos pelos ex-mandatários da República Luís Inácio Lula da Silva e Dilma Vanna Rousseff.
61.	Nesse mesmo processo destaca-se o Acórdão 177/2019-TCU-Plenário, relatoria Min. Walton Alencar Rodrigues, no qual foram consideradas cumpridas muitas das determinações contidas no Acórdão 2255/2016-TCU-Plenário.
62.	Assim, ante a existência de processo específico que trata do mesmo objeto e diante das informações prestadas no âmbito deste processo de contas, conclui-se que as ações destinadas a reaver os bens e/ou ressarcimento dos valores ao erário encontram-se cumpridas ou em cumprimento, motivo pelo qual não deve impactar diretamente nestes autos.
V. Avaliação da gestão de contratos
63.	De acordo com o Relatório de Auditoria de Gestão, o total de recursos empenhados pela Secretaria de Administração (unidade responsável pela gestão de contratos vinculada à Secretaria Geral/PR) , em 2018, por grupo de despesa, foi de R$ 375.310.195,51, conforme quadro abaixo:
	Recursos empenhados por Grupo de Despesa (SA/SG/PR) 

	Grupo de Despesa
	Valor Empenhado (R$) 

	Pessoal
	233.569.318,11

	Outras Despesas Correntes
	135.913.520,70

	Investimentos
	5.827.356,70

	Total
	375.310.195,51

Fonte: Relatório de Auditoria, peça 4, p. 13 
64.	Ainda de acordo com o Controle Interno, do total de valores empenhados no grupo "Outras Despesas Correntes", verificou-se que as despesas mais significativas são relacionadas à contratação de mão-de-obra terceirizada, que representou 57,34% do total, totalizando R$ 77,9 milhões, sendo R$ 50,1 milhões em serviços de prestação continuada e R$ 27,8 milhões em locação de mão de obra.
65.	Assim, para análise, a Secretaria de Controle Interno selecionou os contratos relacionados aos serviços de limpeza e copeiragem em função de possuírem o maior quadro de terceirizados e maior materialidade, representando 25% do valor empenhado com serviços de terceiros pessoa jurídica (R$ 77,9 milhões) , conforme quadro abaixo:
	Recursos empenhados por contrato relevante (SA/SG/PR) 

	Favorecido
	Contrato
	Tipo de Serviço
	Valor Empenhado (R$) 
	% empenhado

	APECÊ Serviços Gerais
	221/2014
	Limpeza e Conservação
	11.342.267,24
	14,6

	WR Comercial de Alimentos e Serviços
	46/2016
	Copeiragem
	8.263.709,88
	10,6

66.	Em sua análise, o Controle Interno buscou verificar os seguintes aspectos das contratações:
	a) a gestão e fiscalização da execução dos contratos continuados que envolvem mão-de-obra e a aderência destes com os ditames da Instrução Normativa 5, de 26/5/2017 e legislação pertinente;
	b) se os recolhimentos individuais de INSS e FGTS dos funcionários terceirizados da Presidência da República estão sendo realizados em conformidade com os normativos legais e infralegais;
	c) se os procedimentos adotados para adesão à Ata de Registro de Preço, na condição de "carona", atendem ao disposto nos Decreto 7.892/2013, alterado pelo Decreto	 9.488/2018 e Instrução Normativa 4/2014.
V.1 Parecer do Controle Interno
67. 		A Ciset/PR identificou quatro impropriedades que ensejaram recomendações do controle interno, as quais estão demonstradas no quadro abaixo (Relatório de Auditoria, peça 4, p. 14-15) :
	Item
	Impropriedade
	Descrição
	Riscos
	Recomendação emitida pelo Controle Interno

	a) 
	Fragilidade na fiscalização técnica e administrativa da execução do Contrato 46/2016
	Glosas relacionadas ao pagamento de vale transporte feitas com base nas informações prestadas pela própria empresa quando deveria ser realizada por meio de verificação em lista mensal com as respectivas assinaturas dos funcionários
	Pagamento indevido de vale-transporte
	- solicitar a folha de ponto mensalmente dos funcionários terceirizados, bem como a lista com as devidas assinaturas do recebimento de vale-transporte (peça 4, p. 22, recomendação 5) 
- adotar rotina para conferência das declarações individuais dos funcionários que optaram pelo não-recebimento do vale-transporte com a lista encaminhada pela própria empresa indicando as situações de "não-recebimento" (peça 4, p. 22, recomendação 6) 

			Falhas no acompanhamento de frequência dos funcionários terceirizados
	Pagamento de salários sem a devida prestação dos serviços
	- solicitar a folha de ponto mensalmente dos funcionários terceirizados, bem como a lista com as devidas assinaturas do recebimento de vale-transporte (peça 4, p. 22, recomendação 5) 
- realizar fiscalização técnica mensal como previsto no Termo de Referência que subsidiou a contratação (peça 4, p. 22, recomendação 7) 

			Elaboração de apenas um relatório semestral com relato da qualidade dos produtos/serviços, tempestividade e satisfação dos usuários, em desacordo com o item 20 do Termo de Referência, que previu Acordo de Nível de Serviço com base em indicador de desempenho mensal
	Não atingimento dos níveis de qualidade de prestação de serviços definidos no Acordo de Nível de Serviços (não observância do indicador) 
	- realizar fiscalização técnica mensal como previsto no Termo de Referência que subsidiou a contratação (peça 4, p. 22, recomendação 7) 

	b) 
	Adicional de Insalubridade calculado em desacordo com a legislação (Contrato 221/2014) 
	Planilha de Custos do Contrato 221/2014 com base de cálculo de insalubridade de 7 funcionários calculada sobre o piso salarial e não sobre o salário mínimo, conforme previsto na CLT, acarretando pagamento a maior anual de R$ 3.400,80
	Pagamento indevido de verba trabalhista a funcionários terceirizados, onerando o contrato
	- Alterar a base de cálculo do adicional de insalubridade para o salário mínimo, nos termos do art. 192 da CLT (peça 4, p. 22, recomendação 8) 

	c) 
	Pagamento de gratificação de 14% sobre o piso normativo da categoria sem fundamentação adequada (contrato 221/2014) 
	Funcionários da empresa Apecê Serviços Gerais Ltda recebem gratificação de 14% sobre o piso da categoria sem fundamentação legal
	Pagamento indevido de verba trabalhista a funcionários terceirizados, onerando o contrato
	- concluir novo certame licitatório abstendo-se do pagamento de adicional acima do piso da categoria (peça 4, p. 22, recomendação 9) 

	d) 
	Ausência de recolhimentos individuais de INSS e FGTS terceirizados
	Ausência de recolhimento regular de INSS e FGTS em 2 empresas (do total de 13 verificadas) 
	Possível responsabilização solidária da administração pública em razão do não cumprimento de responsabilidade legal atribuída ao contratado
	- Solicitar mensalmente, por amostragem, os extratos individuais da conta de FGTS e INSS dos funcionários das empresas (peça 4, p. 22, recomendação 11) 

68.	Passa-se à análise de cada item apontado no quadro acima.
Análise
69.	O item "a" diz respeito à identificação de falhas na fiscalização técnica e administrativa do Contrato 46/2016, celebrado com a empresa WR Comercial de Alimentos e Serviços Ltda, cujo valor empenhado em 2018 foi de R$ 8.263.709,88, referente a serviços de copeiragem prestados a órgãos da Presidência da República.
70.	Observa-se que as falhas identificadas não demonstram a existência direta de dano ao erário, mas sim de erros formais na fiscalização do contrato que, se não tomadas providências quanto às melhorias a serem procedidas, podem acarretar em futuros danos ao patrimônio da União, com riscos relacionados a pagamentos indevidos de vales-transportes, salários sem a devida prestação dos serviços e não atingimento dos níveis de serviços estabelecidos por indicador previsto no Acordo de Nível de Serviço.
71.	Assim, tendo em vista que a Ciset/PR possui ciência destas impropriedades e suas recomendações são oportunas e suficientes para sanear as pendências detectadas e adequadas, entende-se que, neste aspecto, não há motivo suficiente para macular as contas dos responsáveis.
72.	O item "b" diz respeito a adicional de insalubridade pago a maior aos funcionários terceirizados vinculados ao Contrato 221/2014, celebrado com a empresa Apecê Serviços Gerais, cujo valor empenhado em 2018 foi de R$ 11.342.267,24, referente a serviços de limpeza e conservação em órgãos da Presidência da República.
73.	De acordo com o Relatório de Auditoria (peça 4, p. 15-17) , a irregularidade consiste no fato de que a base de cálculo do adicional de insalubridade de 7 funcionários foi indevidamente apurada com base no piso salarial e não com base no salário mínimo, conforme prevê o art. 192 da CLT, acarretando no pagamento a maior de R$ 3.400,80 no ano (peça 4, p. 15) . 
74.	O gestor, em manifestação apresentada à Ciset/PR, argumentou que havia entendimento divergente do TST e do STF acerca do tema, e que o entendimento de que a base de cálculo deveria ser o salário mínimo foi firmado somente em 2018 pelo STF, quando da análise de mérito da questão (inserida nestes autos à peça 40) . Alega, por fim, que os fatos seriam considerados para fins de ajustes no contrato.
75.	Para fins de julgamento destas contas, fez-se verificação da adoção de medidas por parte do gestor da SA/SG-PR. 
76.	Conforme se observou no sitio eletrônico da Secretaria-Geral da Presidência da República (www.gov.br/secretariageral) , houve o Pregão 41/2019, destinado a substituir o contrato 221/2014, cujo edital e planilha de custos e formação de preços encontram-se inseridos à peça 39 destes autos. 
77.	É possível observar, à peça 39, p. 155-174, que, nesta licitação, os itens referentes à rubrica destinada ao pagamento do adicional de insalubridade está indicando de forma correta a base de cálculo como sendo o salário mínimo.
78.	Assim, tendo em vista a insignificância do valor pago a maior (R$ 3.400,80) e a ausência de indício de má-fé ou locupletamento por parte do gestor da Secretaria de Administração da SG/PR, bem como do posterior saneamento da irregularidade, deixa-se de propor qualquer encaminhamento para este achado.
79.	Já o item "c" diz respeito ao pagamento indevido de uma gratificação de 14% sobre o piso normativo de categoria profissional sem fundamentação legal. Trata-se de pagamentos realizados a funcionários terceirizados do contrato 221/2014, celebrado com a empresa Apecê Serviços Gerais Ltda, mesmo objeto do contrato supra.
80.	De acordo com o Relatório de Auditoria (peça 4, p. 17-18) , 201 serventes, 5 jauzeiros, 7 encarregados, 1 encarregado geral, 15 carregadores e 1 almoxarife, cujos postos de serviços não necessitam de requisitos de qualificação/experiência superior ou mesmo de serviços técnicos especializados, receberam, em seus contracheques, um adicional de 14% sobre seus respectivos salários, sem qualquer fundamentação legal.
81.	Em justificativas apresentadas à Ciset/PR quando da elaboração do Relatório de Auditoria à peça 4, p. 17, o gestor informou que os Palácios do Planalto e da Alvorada exigiriam execução de serviços diferenciados, cujas singularidades e especificidades determinam a necessidade de intervenções diárias para cuidado especial ao trato das obras de arte existentes e aos materiais utilizados na construção dessas edificações. Afirma ainda que tais circunstâncias distinguem-se das rotinas de trabalho padrão que são aplicadas aos serviços de mesma natureza em imóveis comuns. Por fim, afirma que, em razão dessas especificidades, se justificaria a implementação de parcela suplementar aplicada ao piso anual da remuneração aplicada à cada categoria.
81.	Tais argumentos foram acertadamente refutados pela Ciset/PR, que assentou:
"os postos de serviços não necessitam de requisitos de qualificação/experiência superior ou mesmo serviços técnicos especializados"
"o tombamento das edificações da Presidência da República não transmuda a natureza comum dos serviços. Com efeito, toda a Esplanada é tombada pelo IPHAN e, neste caso, todos os contratos de limpeza que fossem prestados em qualquer ministério, por exemplo, deveriam contemplar um percentual superior, o que não acontece. Como exemplo, cita-se o Pregão 8/2016, do Ministério do Desenvolvimento, Indústria e Comércio, e o Pregão 6/2016, do Ministério da Ciência, Tecnologia e Inovação."
83.	Assim, não demonstrada a fundamentação legal para pagamento do referido adicional de 14%, afigura-se conduta irregular por parte do gestor na realização dos referidos pagamentos.
84.	Em consulta à Planilha de Custos e Formação de Preços apresentadas pela Apecê Serviços Gerais por ocasião do Pregão 75/2014, obtida junto ao sítio eletrônico da Secretaria-Geral da Presidência da República (www.gov.br/secretariageral) e inserido nestes autos à peça 38, p. 19-34, é possível estimar os valores pagos a mais, vejamos:
	Categoria Profissional
	Quantidade
	Adicional 14% (Individual) - em reais
	Valor total pago/Mês
	Valor total pago/Ano (12 meses) 
	Localização nestes autos (peça 38) 

	Servente
	194
	122,30
	23.726,20
	284.714,40
	p. 19

	Servente com insalubridade 20%
	6
	122,30
	733,80
	8.805,60
	p. 21

	Servente com insalubridade 40%
	1
	122,30
	122,30
	1.467,60
	p. 23

	Jauzeiro
	5
	145,01
	725,05
	8.700,60
	p. 25

	Encarregado
	7
	244,61
	1.712,27
	20.547,24
	p. 27

	Encarregado-Geral
	1
	318,21
	318,21
	3.818,52
	p. 29

	Carregador
	15
	122,30
	1.834,50
	22.014,00
	p. 31

	Almoxarife
	1
	180,57
	180,57
	2.166,84
	p. 33

	TOTAL
	29.352,90
	352.234,80
	
85.	O valor pago a mais no contrato 221/2014 no exercício 2018 foi de R$ 352.234,80, que resultaria, em tese, em responsabilização do então Secretário de Administração, Sr. Antônio Carlos Paiva Futuro.
86.	Deve-se, no entanto, avaliar o contexto em que se insere as ações do Sr. Antônio Carlos Paiva Futuro.
87.	Em consulta ao contrato 221/2014 (peça 38, p. 18) , é possível verificar que o contrato foi assinado em 19/12/2014 pelo então Secretário de Administração, Sr. Valdomiro Luís de Sousa, e desde aquela época tal gratificação fazia parte dos pagamentos mensais realizados à empresa, baseados na Planilha de Custos e Formação de Preços apresentada pela empresa no Pregão 75/2014. Ou seja, verifica-se que o gestor do exercício 2018 apenas assumiu a continuidade dos pagamentos de um contrato já em andamento.
88.	Outro aspecto a ser observado é que os pagamentos foram efetuados para contemplar rubricas de gratificação pagas a funcionários terceirizados da área de limpeza e conservação, provavelmente percebidos de boa-fé como compensação por suas atividades laborais. Também não se verifica indício de que o gestor tenha se beneficiado financeiramente com tais pagamentos.  
89.	Segundo consta no Relatório de Auditoria, "com o término do contrato previsto para o dia 19/12/2019, encontrava-se em tramitação o processo 00088.001027/2018-34, para nova licitação de serviços de limpeza e conservação, havendo manifestação dos gestores de que a gratificação acima do piso da categoria não mais constaria na planilha de custo da futura contratação", e que "tal medida implicaria uma economia da ordem de R$ 400 mil reais mensais" (peça 4, p. 18) .
90.	De fato, em consulta às planilhas de formação de preço do Pregão Eletrônico 41/2019 (peça 39, p. 155-174) , constata-se que tal gratificação foi retirada do edital e respectivo contrato.
91.	Assim, tendo em vista a baixa materialidade do valor a maior despendido no referido contrato frente aos valores por ele geridos no exercício, entende-se aplicável entendimento exposto na jurisprudência deste TCU no sentido de não haver razão suficiente para macular as presentes contas:
Acórdão 1283/2019-TCU-Segunda Câmara, relatoria Min. Ana Arraes
É cabível o julgamento das contas do gestor pela regularidade com ressalvas, dando-lhe quitação, quando o débito remanescente é insignificante frente aos valores por ele geridos e não há indícios de locupletamento, considerando os princípios da razoabilidade, da proporcionalidade, da racionalização administrativa e da economia processual.
Acórdão 4486/2013-TCU-Segunda Câmara, relatoria Min. Aroldo Cedraz
Deve-se avaliar a gravidade da irregularidade e o contexto em que ela ocorreu e, em um processo de contas, em particular, ela deve ser avaliada no âmbito da gestão da entidade como um todo
Acórdão 251/2007-TCU-Primeira Câmara, relatoria Min. Marcos Vinicios Vilaça
No julgamento de contas anuais, os atos impróprios praticados pelos gestores devem ser sopesados em relação à gestão como um todo. Se as despesas impugnadas representam percentual ínfimo em relação ao gasto total da entidade, as contas são julgadas regulares com ressalva
92.	 Assim, conclui-se que as contas do Sr. Antônio Carlos Paiva Futuro, secretário de administração da SG/PR no exercício 2018 e responsável por gerir os contratos de empresas prestadoras de serviços aos órgãos da Presidência da República devem ser julgadas regulares com ressalva, em razão de pagamentos realizados a título de gratificação especial a funcionários terceirizados sem a devida fundamentação legal. 
94.	O item "d", por sua vez, diz respeito à ausência de recolhimentos individuais de INSS e FGTS terceirizados em alguns contratos.
95.	De acordo com o Relatório de Auditoria, à peça 4, p. 18-19, constatou-se ausência de recolhimento regular em dois de treze contratos analisados, conforme tabela abaixo:
	Empresa
	CNPJ
	Contrato
	Identificadas falhas no recolhimento mensal de INSS/FGTS

	Apecê Serviços Gerais Ltda
	00.087.163/0001-53
	221/2014
	Não

	Entherm Engenharia de Sistemas Ltda
	00.681.882/0001-06
	18/2016
	Não

	Poli Engenharia Ltda
	00.700.518/0001-38
	17/2014
	Não

	GHS Indústria e Serviços Ltda
	01.797.423/0001-47
	95/2015
	Não

	G A Serviços de Apoio Administrativo Ltda-ME
	03.637.812/0001-30
	53/2017
	Não

	WR Comercial de Alimentos e Serviços Ltda
	06.091.637/0001-17
	46/2016
	Não

	RCS Tecnologia Ltda
	08.220.952/0001-22
	135/2014
	Sim

	GEE Serviços Terceirizados Ltda
	08.744.139/0001-51
	45/2017
	Não

	New Line Vigilância e Segurança Ltda
	08.931.820/0002-90
	17/2014
	Não

	OBDI Equipamentos Eireli
	09.546.840/0001-29
	72/2016
	Não

	Exact Clean Comércio e Serviços Ltda
	11.818.593/0001-14
	32/2018
	Sim

	Eletrodata Engenharia Ltda
	16.099.194/0001-64
	28/2016
	Não

	EBF Indústria, Compercio e Serviços Ltda
	38.013.199/0001-65
	28/2016
	Não

96.	A ausência de recolhimento de INSS e FGTS infringe o art. 30 da Lei 8.212/1991 e art. 15, caput, da Lei 8.036/1990, respectivamente, e podem resultar em risco de responsabilização solidária da Administração em caso de não recolhimento dessas verbas por parte das empresas contratadas.
97.	Todavia, nota-se que a falha foi detectada em apenas 2 dos 13 contratos analisados: nas empresas RCS Tecnologia Ltda, que presta serviços de manutenção e assistência técnica, cujo contrato foi assinado em 30/5/2014 e Exact Clean Comércio e Serviços Ltda, que presta serviços de manutenção preventiva e corretiva de veículos oficiais desde 22/10/2018. 
98.	Na análise procedida pelo Ciset/PR, identificou-se que, dos 50 funcionários da RCS Tecnologia Ltda, 46 apresentaram falta de recolhimento de INSS referente ao mês de dezembro de 2018, e que todos os recolhimentos de FGTS foram pagos em atraso. 	Já a Exact Clean Comércio e Serviços Ltda apresentou problemas no recolhimento de FGTS de apenas um funcionário do total de 6 à disposição da SG/PR.
99.	Para os dois casos, a Ciset/PR recomendou, no Relatório de Auditoria, que a SA/SG-PR solicitasse, mensalmente, por amostragem, os extratos individuais da conta de FGTS e INSS dos funcionários das respectivas empresas, com o objetivo de que todos os funcionários tenham seus extratos avaliados ao final de um ano (recomendação 11, peça 4, p. 22) .
100.	Observando-se a amostra analisada pela unidade de controle interno, é possível concluir que a impropriedade apresenta baixa relevância e materialidade frente ao volume de recursos geridos e universo de contratos administrados pela unidade gestora, tendo em vista a indicação de que as falhas ocorrem em cerca de 15% dos contratos analisados, e ainda assim dizem respeito apenas a atrasos esporádicos nos recolhimentos das verbas de INSS e FGTS.
101.	Assim, considerando a ação de controle já exercida pela Ciset/PR, afigura-se suficiente e adequada a recomendação emitida por aquele órgão de controle, razão pela qual deixa-se de propor qualquer encaminhamento para esta ocorrência. 
VI. Avaliação da gestão de pessoas
102.	Os dispêndios com o grupo de natureza de despesas com pessoal representaram 62% do valor total empenhado, totalizando R$ 233.569.319,11 durante o exercício 2018. Tendo em vista o valor total empenhado com ressarcimento de requisitados, que representa 43,34% desse montante, o CISET/PR decidiu avaliar se os procedimentos adotados para reembolso dos requisitados estão de acordo com o Decreto 9.144/2017, que dispõe sobre as cessões e as requisições de pessoal em que a administração pública federal, direta ou indireta, faça parte.
103.	No âmbito da Presidência da República, os cálculos para pagamento de funcionários e reembolso para os órgãos cedentes são realizados por meio do Sistema de Pessoal-PES. 
104.	Após análise, por amostragem (peça 4, p. 20) , a Ciset/PR concluiu que os cálculos de reembolso às instituições cedentes estão de acordo com os arts. 12 e 13 do Decreto 9.144/2017.
105.	Por outro lado, com relação aos procedimentos de análise dos requisitos para verificação do teto remuneratório, verificou desatualização dos valores dos rendimentos no Sistema Integrado de Administração de Pessoal - SIAPE. 
VI.1 Desatualização de contracheques de agentes públicos extra-Siape
106.		 A Portaria Normativa SRH/MP nº 2/2011 dispõe sobre os procedimentos para a aplicação do limite remuneratório de que trata o inciso XI, do art. 37 da Constituição Federal sobre a remuneração, provento ou pensão percebidos fora do Sistema Integrado de Administração de Recursos Humanos (extraSIAPE) .
107.	O artigo primeiro do referido normativo determina que os servidores, ativos e aposentados, incluídos os agentes políticos, e os empregados públicos dos poderes da União, dos Estados, dos Municípios e do Distrito Federal, nomeados para o exercício de cargo efetivo, cargo em comissão ou função comissionada em órgãos e entidades integrantes do Sipec, deverão fornecer à unidade de recursos humanos do órgão ou entidade onde se dará o exercício, comprovante (s) de rendimentos recebido (s) de outros entes da Federação: I- no ato da posse; II- semestralmente, nos meses de abril e outubro; e III-sempre que houver alteração no valor da remuneração.
108.	O cumprimento das disposições constantes do mencionado normativo é condição essencial e indispensável para a posse, o exercício e a permanência do agente público no cargo efetivo, no cargo em comissão ou na função comissionada.
109.	A Ciset/PR constatou, após análise das informações constantes do Sistema Integrado de Administração de Pessoal - Siape, na função FPATRENDEX, que indica a última atualização dos rendimentos extra-Siape, que estas informações não estão sendo atualizadas semestralmente, como estabelece o art. 4º da Portaria Normativa SRH/MP 2/2011.
110.	Em sua constatação, a unidade de controle interno relata (peça 4, p. 21) : 
"em setembro de 2018, dos 1830 agentes públicos extra-Siape em exercício na Presidência da República, 221 estavam com rendimentos desatualizados há mais de um ano, o que pode impactar no cálculo do reembolso nos casos que ultrapassam o teto constitucional, como pagamento de remuneração de servidores de outras esferas de governo, exceto os casos autorizados constitucionalmente de acumulação de cargos, empregos e funções (art. 37, inciso XI) ."
111.	Por fim, emitiu a recomendação 12, à peça 4, p. 23, indicando a necessidade de a SG/PR atualizar, semestralmente, nos meses de abril e outubro, o valor dos rendimentos de servidores cedidos por empresa pública, sociedades de economia mista, Estados, Municípios e outros poderes, no Sistema Siape, conforme estabelece a Portaria Normativa 2/2011. 
112.	Face ao contexto geral em análise, entende-se que o presente achado não possui relevância e materialidade para macular as presentes contas. No entanto, o tema merece melhor aprofundamento deste Tribunal, tendo em vista a grande quantidade de servidores e empregados cedidos/requisitados (conforme relato da Ciset/PR à peça 4, p. 21, em setembro de 2018 haviam 1830 agentes públicos extra-Siape em exercício na Presidência da República) .
113.	 Além disso, há que se destacar a relevância do tema: o respeito ao teto constitucional tem sido matéria de constante debate no âmbito dos três poderes da República e da imprensa, devendo os órgãos/setores responsáveis por realizar este controle tomarem as providências necessárias para verificar o adequado cumprimento da regra constitucional por meio da execução de procedimentos tais como os previstos na Portaria Normativa SRH/MP 2/2011. 
114.	Assim, dada a problemática detectada nos controles relativos ao teto constitucional, propõe-se, como encaminhamento, que este Tribunal autorize a SecexAdministração a realizar auditoria de conformidade na Secretaria Geral da Presidência da República com o objetivo de verificar as situações de conformidade legal e normativa da força de trabalho da Presidência da República, em especial no tocante a cedidos e requisitados.   
CONCLUSÃO
115.	Considerando a análise realizada e a opinião da Secretaria de Controle Interno da Secretaria de Gestão da Presidência da República (Ciset) , propõe-se julgar regulares as contas dos Srs Adalberto Santos de Vasconcelos, Dayvson Franklin de Souza, Joaquim Lima de Oliveira, Hussein Ali Kalout, Márcio de Freitas Gomes, Pablo Antônio Fernando Tatim dos Santos, Wellington Moreira Franco e Ronaldo Fonseca de Souza, dando-lhes quitação plena, nos termos dos artigos 16, inciso I, e 17 da Lei 8.443/1992, c/c o artigo 207 do Regimento Interno do TCU.
116.	Quanto ao Sr. Antônio Carlos Paiva Futuro, em face da análise procedida nos itens 79 a 92 desta instrução, propõe-se julgar regulares com ressalva as suas contas, dando-lhe quitação, nos termos dos artigos 16, inciso II, e 18 da Lei 8.443/1992, c/c o artigo 208 do Regimento Interno do TCU, em face da impropriedade verificada em sua gestão no que se refere aos pagamentos realizados a título de gratificação especial a funcionários terceirizados sem a devida fundamentação legal. 
PROPOSTA DE ENCAMINHAMENTO
117.	Diante do exposto, submetem-se os autos à consideração superior, propondo:
a) com fundamento nos arts. 1º, inciso I, 16, inciso I, 17 e 23, inciso I, da Lei 8.443/1992 c/c os arts. 1º, inciso I, 207 e 214, inciso I, do Regimento Interno, que sejam julgadas regulares as contas dos Srs. Dayvson Franklin de Souza (CPF XXX.110.942-XX) , Joaquim Lima de Oliveira (CPF XXX.230.001-XX) , Hussein Ali Kalout (CPF XXX.282.571-XX) , Márcio de Freitas Gomes (CPF XXX.698.056-XX) , Pablo Antônio Fernando Tatim dos Santos (CPF XXX.291.770-XX) , Wellington Moreira Franco (CPF XXX.568.787-XX) e Ronaldo Fonseca de Souza (CPF XXX.324.548-XX) , dando-lhes quitação plena;
b) com fundamento nos arts. 1º, inciso I, 16, inciso II, 18 e 23, inciso II, da Lei 8.443/1992, c/c os arts. 1º, inciso I, 208 e 214, inciso II, do Regimento Interno, que sejam julgadas regulares com ressalva as contas do Sr. Antônio Carlos Paiva Futuro (CPF XXX.440.457-XX) em razão de pagamentos realizados a título de gratificação especial a funcionários de empresas terceirizadas sem a devida fundamentação legal, dando-lhe quitação;
c) com fundamento no art. 237, VI c/c art. 230 do Regimento Interno do TCU, autorizar a SecexAdministração a realizar auditoria de conformidade na Secretaria Geral da Presidência da República com o objetivo de verificar as situações de conformidade legal e normativa da força de trabalho da Presidência da República, em especial no tocante a cedidos e requisitados.
d) dar ciência do acórdão que vier a ser proferido, assim como do relatório e do voto que o fundamentarem, à Secretaria-Geral da Presidência da República e à Secretaria de Controle Interno (SCI) da Secretaria Geral da Presidência da República."
	
MANIFESTAÇÃO DO MINISTÉRIO PÚBLICO JUNTO AO TRIBUNAL
2.	O Ministério Público junto ao TCU, representado pelo Procurador Marinus Eduardo de Vries Marsico, manifestou-se de acordo com a proposta da unidade técnica, conforme o Parecer à peça 45, a seguir transcrito.
	"À vista dos elementos contidos nos autos e em atenção à audiência regimental propiciada pelo E. Relator (peça 44) , manifestamo-nos de acordo com as propostas alvitradas pela unidade técnica à peça 41."
É o Relatório.

não há

Procurador Marinus Eduardo De Vries Marsico.

PRESTAÇÃO DE CONTAS ORDINÁRIAS. SECRETARIA-GERAL DA PRESIDÊNCIA DA REPÚBLICA. EXERCÍCIO DE 2018. CONTAS REGULARES E REGULARES COM RESSALVA. CIÊNCIA. ARQUIVAMENTO.

PRESTAÇÃO DE CONTAS (PC)

Secretaria de Controle Externo da Administração do Estado (SecexAdmin).

Em análise, processo de prestação de contas anuais da Secretaria-Geral da Presidência da República (SG/PR) , relativo ao exercício de 2018.
2.	Após as necessárias análises, a Secretaria de Controle Externo da Administração do Estado propõe, verbis:
"PROPOSTA DE ENCAMINHAMENTO
117.	Diante do exposto, submetem-se os autos à consideração superior, propondo:
a) com fundamento nos arts. 1º, inciso I, 16, inciso I, 17 e 23, inciso I, da Lei 8.443/1992 c/c os arts. 1º, inciso I, 207 e 214, inciso I, do Regimento Interno, que sejam julgadas regulares as contas dos Srs. Dayvson Franklin de Souza (CPF 614.110.942-04) , Joaquim Lima de Oliveira (CPF 152.230.001-53) , Hussein Ali Kalout (CPF 690.282.571-87) , Márcio de Freitas Gomes (CPF 664.698.056-04) , Pablo Antônio Fernando Tatim dos Santos (CPF 677.291.770-72) , Wellington Moreira Franco (CPF 103.568.787-91) e Ronaldo Fonseca de Souza (CPF 077.324.548-04) , dando-lhes quitação plena;
b) com fundamento nos arts. 1º, inciso I, 16, inciso II, 18 e 23, inciso II, da Lei 8.443/1992, c/c os arts. 1º, inciso I, 208 e 214, inciso II, do Regimento Interno, que sejam julgadas regulares com ressalva as contas do Sr. Antônio Carlos Paiva Futuro (CPF 509.440.457-15) em razão de pagamentos realizados a título de gratificação especial a funcionários de empresas terceirizadas sem a devida fundamentação legal, dando-lhe quitação;
c) com fundamento no art. 237, VI c/c art. 230 do Regimento Interno do TCU, autorizar a SecexAdministração a realizar auditoria de conformidade na Secretaria Geral da Presidência da República com o objetivo de verificar as situações de conformidade legal e normativa da força de trabalho da Presidência da República, em especial no tocante a cedidos e requisitados.
d) dar ciência do acórdão que vier a ser proferido, assim como do relatório e do voto que o fundamentarem, à Secretaria-Geral da Presidência da República e à Secretaria de Controle Interno (SCI) da Secretaria Geral da Presidência da República."
3.	Por seu turno, o Ministério Público junto ao TCU, representado pelo Procurador Marinus Eduardo de Vries Marsico, manifestou-se de acordo com a proposta da unidade técnica, conforme o Parecer à peça 45.
4.	Considero que a instrução lançada pela Secretaria de Controle Externo da Administração do Estado, à peça 41, que contou com a anuência do corpo dirigente daquela unidade técnica (peças 42 e 43) , bem como do MP/TCU (peça 45) , empreendeu minuciosa análise e abordou com propriedade a matéria em questão.  Nesse sentido, manifesto minha concordância com a essência da proposta alvitrada nos autos, cujas análises, fundamentos e conclusões adoto como razões de decidir, sem prejuízo de tecer as seguintes considerações.
5.	Como visto, a única ressalva é referente às contas do Sr. Antônio Carlos Paiva Futuro (CPF 509.440.457-15) em razão de pagamentos realizados a título de gratificação especial a funcionários de empresas terceirizadas sem a devida fundamentação legal.
6.	Outrossim, foi identificado pela Ciset/PR, com base na análise das informações constantes do Sistema Integrado de Administração de Pessoal (Siape) , que as informações referentes aos rendimentos de agentes "extra-Siape" em exercício na Presidência da República, não estão sendo atualizadas semestralmente, como estabelece o art. 4º da Portaria Normativa SRH/MP 2/2011.
7.	Concordo com a SecexAdmin no sentido de que essas questões não possuem relevância nem materialidade para macular as presentes contas. Não obstante, considero apropriado autorizar a Secretaria-Geral de Controle Externo (Segecex) a incluir na proposta de plano de fiscalização, auditoria de conformidade a ser realizada na Secretaria Geral da Presidência da República com o objetivo de verificar as situações de conformidade legal e normativa da força de trabalho da Presidência da República, em especial no tocante a cedidos e requisitados.
8.	Por fim, consoante apontado pela unidade técnica, por força da Decisão Normativa TCU 170/2018, a Secretaria Especial do Programa de Parcerias de Investimentos, que integrava a estrutura da SG/PR, apresentou suas contas relativas ao exercício de 2018 em separado, constituindo-se como unidade prestadora de contas individualizada. Nesse passo, o nome do Sr. Adalberto Santos de Vasconcelos, titular daquela unidade à época, deve ser excluído do rol de responsáveis destes autos.
9.	Ante o exposto, acolho, com ajustes, a proposta uníssona da unidade técnica, integralmente ratificada pelo MP/TCU, e voto por que o Tribunal adote a minuta de acórdão que ora submeto à apreciação deste Colegiado.
TCU, Sala das Sessões, em 25 de agosto de 2021.
RAIMUNDO CARREIRO 
Relator